臺灣高等法院刑事判決
                                   108年度上易字第1658號
上  訴  人  臺灣桃園地方檢察署檢察官
被      告  莫文雄
            莫亞倫
上列上訴人因被告等傷害案件，不服臺灣桃園地方法院107年度
簡上字第452號，中華民國108年3月19日第一審判決（聲請簡易
判決處刑案號：臺灣桃園地方檢察署106年度偵字第5941號），
提起上訴，本院判決如下：
    主  文
上訴駁回。 
    理  由
一、聲請簡易判決處刑意旨略以：被告莫文雄與告訴人劉定綸因
    債務糾紛，其等於民國105年11月20日下午6時30分許，在桃
    園市○○區○○路0段000號「馬卡龍汽車旅館」協商債務，期間
    被告莫文雄打電話請其子即被告莫亞倫到場，詎被告莫文雄
    、莫亞倫於商談期間，竟共同基於傷害之犯意聯絡，由被告
    莫亞倫以隨身攜帶之防狼噴霧劑（辣椒水）朝告訴人噴灑，
    並趁亂以防狼噴霧劑朝告訴人臉部丟擲，被告莫文雄、莫亞
    倫並不顧告訴人拉住被告莫文雄，於離去下樓梯時，拖行告
    訴人，致告訴人受有頭部外傷、右側大腳趾骨折、兩側手肘
    擦傷（聲請意旨漏載左側，應予更正）、右腰擦傷、前額撕
    裂傷等傷害，因認被告莫文雄、莫亞倫均涉犯刑法第277條
    第1項之傷害罪嫌。
二、按犯罪事實應依證據認定之，無證據不得認定犯罪事實；不
    能證明被告犯罪者，應諭知無罪之判決，刑事訴訟法第154
    條第2項、第 301條第1項分別定有明文。又刑事訴訟法上所
    謂認定事實之證據，係指足以認定被告確有犯罪行為之積極
    證據而言，該項證據自須適合於被告犯罪事實之認定，始得
    採為斷罪資料；事實之認定應憑證據，如未發現相當證據，
    或證據不足以證明，自不能以推測或擬制之方法，以為裁判
    之基礎。再認定犯罪事實所憑之證據，雖不以直接證據為限
    ，間接證據亦包括在內，然而無論其為直接或間接證據，其
    為訴訟上之證明，須於通常一般之人均不致有所懷疑，而得
    確信其為真實之程度者，始得據為有罪之認定，倘其證明尚
    未達到此一程度，而有合理之懷疑存在，致使無從形成有罪
    之確信，即不得遽為不利被告之認定（最高法院76年台上字
    第4986號判例意旨參照）。
三、聲請簡易判決處刑意旨認被告莫文雄、莫亞倫犯上開傷害罪
    嫌，無非以被告2人之供述、證人即告訴人之指述、天成醫
    療社團法人天晟醫院診斷證明書等，為其主要論據。訊據被
    告2人固不否認於上揭時、地與告訴人發生爭執之事實，惟
    否認有何傷害犯行，均辯稱：案發當天告訴人他們有4、5個
    人押莫文雄去旅館，要逼莫文雄簽新臺幣（下同）15萬元的
    本票，莫亞倫要拿5萬元給告訴人，告訴人不同意，也不讓
    莫文雄離開，莫亞倫才以辣椒水噴告訴人，伊等逃都來不及
    ，怎麼可能傷害告訴人，告訴人係自己從樓梯上摔到樓下才
    受傷，伊等並未傷害告訴人等語。經查：
  ㈠被告莫文雄與告訴人存有賭債糾紛，其等於105年11月20日下
    午6時30分許，在桃園市○○區○○路0段000號「馬卡龍汽車旅
    館」，因告訴人向被告莫文雄催討賭債而起爭執之事實，業
    據被告2人於偵查及原審時供承在卷（見偵字第5941號卷第2
    5至27頁、第74至75頁反面、原審卷第56頁反面），此部分
    核與證人即告訴人於警詢、偵查及原審審理證述之情節大致
    相符（見偵字第5941號卷第5至11頁、第75頁反面至76頁、
    原審卷第53至55頁），此部分事實，固堪認定。
  ㈡證人即告訴人於原審審理時證稱：案發時莫亞倫先拿辣椒水
    朝伊臉部噴灑，伊眼睛睜不開，噴完被告2人就要離開，伊
    撲向前抓到莫文雄腿部膝蓋以下的地方，伊人就倒地，被告
    2人執意要離開，莫亞倫有持鈍器朝伊臉部打，莫文雄將伊
    從3樓樓梯拖行至1樓，到1樓伊才鬆手等語明確（見原審卷
    第53頁正、反面），且被告莫文雄於偵查時亦自承：因告訴
    人當時抓伊的腳不讓伊離開，伊一直拖著走，從2樓拖著走
    到1樓，後來告訴人手鬆開，伊等就走了等語（見偵字第594
    1號卷第74頁反面），及被告莫亞倫於偵查時自承：案發當
    時混亂之中伊手一直揮，所拿的防狼噴霧劑可能有打到告訴
    人的頭等語（見偵字第5941號卷第75頁反面），堪認被告莫
    文雄遭告訴人抓住腿部後，確實有在樓梯拖行告訴人至1樓
    之行為，且被告莫亞倫確實有以防狼噴霧劑揮打告訴人之舉
    動。而告訴人因遭被告莫文雄拖行及被告莫亞倫揮打而受有
    頭部外傷、右側大腳趾骨折、兩側手肘擦傷、右腰擦傷、前
    額撕裂傷等傷害，有天成醫療社團法人天晟醫院診斷證明書
    在卷足稽（見偵字第5941號卷第37頁）。觀諸告訴人於105
    年11月20日下午6時30分與被告2人發生肢體衝突，旋於同日
    晚間前往醫院就診，其受傷部位及傷勢均與所述遭傷害之情
    狀相符，足徵告訴人前揭所證情節，應非無據，堪認告訴人
    確因被告莫文雄拖行及被告莫亞倫以防狼噴霧劑揮打，致告
    訴人受有頭部外傷、右側大腳趾骨折、兩側手肘擦傷、右腰
    擦傷、前額撕裂傷等傷害。
  ㈢按對於現在不法之侵害，而出於防衛自己或他人權利之行為
    ，不罰，刑法第23條前段定有明文。又刑法第23條所規定之
    正當防衛，係以對於現在不法之侵害，而出於防衛自己或他
    人權利之行為為要件，所稱不法之侵害，只須客觀上有違法
    之行為，即可以自力排除其侵害而行使防衛權，且不以侵害
    之大小與行為之輕重而有所變更，縱使防衛行為逾必要程度
    ，亦僅屬防衛過當問題，尚不能認非屬防衛行為；對於現在
    不法侵害之防衛行為是否過當，須就侵害行為之如何實施，
    防衛之行為是否超越其必要之程度而定，不專以侵害行為之
    大小及輕重為判斷之標準；刑法上之防衛行為，祇以基於排
    除現在不法之侵害為已足，防衛過當，指防衛行為超越必要
    之程度而言，防衛行為是否超越必要之程度，須就實施之情
    節而為判斷，即應就不法侵害者之攻擊方法與其緩急情勢，
    由客觀上審查防衛權利者之反擊行為，是否出於必要以定之
    （最高法院48年台上字第1475號、63年台上第2104號判例要
    旨、87年度台上字第3720號判決意旨參照）。依上所述，告
    訴人受有頭部外傷、右側大腳趾骨折、右側手肘擦傷、右腰
    擦傷、前額撕裂傷等傷害，雖係遭到被告莫文雄拖行及被告
    莫亞倫揮擊所致，惟被告莫文雄與告訴人於案發當天下午2
    時30分許，已先至他處協商債務，此為告訴人所自承（見偵
    字第5941號卷第6至7頁），嗣被告莫文雄與告訴人及其友人
    轉至馬卡龍汽車旅館繼續協商，迄被告莫亞倫到場時，雙方
    已協商長達4小時，縱告訴人主觀上認為被告莫文雄仍積欠
    債務，然被告莫文雄並無繼續停留在現場之法律上義務，卻
    遭告訴人以拉扯腿部之強暴方式阻止被告莫文雄離開現場，
    告訴人所為已屬對於被告莫文雄之現時不法侵害，被告莫文
    雄並無容忍之義務，是被告莫文雄為排除告訴人現時不法之
    強制行為，藉由持續往樓下移動以擺脫告訴人之拉扯，應屬
    防衛自己行動自由權利之正當防衛行為，得以阻卻違法；而
    被告莫亞倫為被告莫文雄之子，經被告莫文雄之通知前往馬
    卡龍汽車旅館商談債務，其與被告莫文雄欲離開之際，被告
    莫文雄遭告訴人拉扯阻止離去，參以證人即告訴人於原審審
    理中證稱：伊另外2個朋友也想要攔阻被告2人離開，但是眼
    睛被辣椒水噴到睜不開等語明確（見原審卷55頁反面），是
    被告莫亞倫為離開現場並排除告訴人現時對被告莫文雄不法
    之強制行為，以防狼噴霧劑揮打而擊中告訴人之頭部，應屬
    對於現在不法之侵害，而為防衛被告莫文雄行動自由權利之
    正當防衛行為，亦得以阻卻違法。而於此急迫情況下，被告
    莫文雄除持續藉由移動下樓擺脫告訴人之拉扯，被告莫亞倫
    除以防狼噴霧劑揮打而擊中告訴人之頭部1下外，並無其他
    攻擊告訴人之舉動；且被告莫亞倫所持之防狼噴霧劑僅長約
    15公分，為質地輕盈之塑膠製品，有上開噴霧劑之照片2紙
    附卷可稽（見本院卷第121至122頁），亦難謂被告2人之舉
    措有何超越必要之程度，核無防衛過當之情形，依法自屬不
    罰。
  ㈣綜上所述，本件檢察官所提出之證據資料，經調查結果，堪
    認被告2人當時所為成立正當防衛，且無防衛過當之情形，
    自難遽以刑法傷害罪責相繩。此外，復無其他證據足資證明
    被告2人確有普通傷害之犯行，而應負任何刑事罪責，尚無
    從使本院形成被告2人有罪之心證，自屬不能證明被告2 人
    犯罪，揆諸前揭法條規定與判例意旨，依法應為無罪判決之
    諭知。
四、原審經審理結果，認無積極證據證明被告2人有公訴人所指
    傷害之犯行，而為被告2人無罪之諭知，尚無不合，檢察官
    上訴意旨以：由告訴人於原審之證述可知，案發時案外人楊
    秋生保持中立，在緊要時刻幾乎是袖手旁觀，而被告有2個
    朋友在場，告訴人亦有2個朋友在場，在人數上被告方面取
    得優勢；且告訴人及2個友人在案發時遭被告莫亞倫噴灑辣
    椒水（防狼噴霧劑），以致3人均眼睛睜不開，若被告2人執
    意要離開，因告訴人及其友人均無繼續攻擊被告2人之能力
    ，被告2人只須將告訴人雙手鬆開，使之脫離被告莫文雄之
    身體即可，而非由被告莫亞倫以鈍器毆打告訴人之臉部，亦
    非由被告莫文雄將告訴人由3樓拖到1樓。本件不法侵害者之
    攻擊方法與其緩急情勢既已屈居下風，被告2人案發時之防
    衛行為只須排除現在不法之侵害為已足，亦即只須將告訴人
    雙手鬆開，便可輕易離開現場，足認客觀上防衛權利者即被
    告2人之反擊行為，已逾越必要之程度。綜上所述，被告2人
    於案發時之防衛行為過當，依法僅得減輕或免除其刑，而非
    阻卻違法而不罰，原審認定事實及適用法律，均有斟酌餘地
    ，請重新審理並為適當之判決云云。惟查：案發時被告莫文
    雄與告訴人之債務協商既已破裂，告訴人仍阻止被告莫文雄
    離開而拉住其腿部，被告莫文雄、莫亞倫為排除告訴人現時
    對被告莫文雄不法之強制行為，在急迫情況下分別拖行告訴
    人至1樓、以防狼噴霧劑揮打而擊中告訴人之頭部，均屬防
    衛被告莫文雄行動自由權利之正當防衛行為，得以阻卻違法
    ，是檢察官所提出之證據資料，經調查結果，堪認被告2人
    當時所為成立正當防衛，且無防衛過當之情形，自難遽以刑
    法傷害罪責相繩，已如前述。綜上，檢察官上訴意旨，係就
    原審依職權為證據取捨及心證形成之事項，再三爭執，復未
    就其主張另提出積極證據以實其說，其上訴為無理由，應予
    駁回。
據上論斷，應依刑事訴訟法第368條，判決如主文。
本案經檢察官洪榮甫聲請簡易判決處刑，檢察官黃騰耀到庭執行
職務。
中    華    民    國   108    年    12    月    24    日
                  刑事第九庭  審判長  法  官  潘翠雪
                                      法  官  林庚棟 
                                      法  官  陳俞婷
以上正本證明與原本無異。
不得上訴。
                                      書記官  李文傑
中    華    民    國    108   年    12    月    25    日